【裁判字號】    98,訴,380
【裁判日期】    981231
【裁判案由】    侵權行為損害賠償
【裁判全文】
臺灣宜蘭地方法院民事判決               98年度訴字第380號
原      告  丙○○
訴訟代理人  甲○○
被      告  乙○○
上列當事人間侵權行為損害賠償事件，原告提起刑事附帶民事訴
訟（本院98年度附民字第68號），經本院刑事庭裁定移送前來，
本院於民國98年12月16日言詞辯論終結，判決如下：
    主  文
被告應給付原告新台幣陸萬元，及自民國九十八年七月四日起至
清償日止，按週年利率百分之五計算之利息。
被告應將坐落宜蘭縣頭城鎮○○段四四一地號如附圖所示編號Ａ
部分一層鐵皮屋及磁磚水泥地，面積二六‧八七平方公尺拆除，
將土地返還原告。
原告其餘之訴駁回。
訴訟費用由被告負擔。
本判決第一項、第二項得假執行。但被告如分別以新台幣陸萬元
、貳拾參萬壹仟零捌拾貳元為原告供擔保後，各得免為假執行。
原告其餘假執行之聲請駁回。
    事  實  及  理  由
一、原告起訴主張：
(一)、緣被告明知坐落宜蘭縣頭城鎮○○段441地號國有土地，已
    為原告丙○○向財政部國有財產局臺灣北區辦事處宜蘭分處
    所承租使用，租期至民國100年12月31日。竟意圖為自己不
    法之所有，於97年5月間，未經丙○○之同意，即在系爭土
    地上興建如附圖即宜蘭縣宜蘭地政事務所98年2月13日字266
    號土地複丈成果圖所示編號A部分，面積26.87平方公尺之一
    層鐵皮屋，而竊佔上述丙○○所管領使用之國有土地。丙○
    ○屢向乙○○請求拆除，均遭乙○○以系爭土地向來即為其
    所使用為由而拒絕拆除。嗣丙○○所承租系爭土地因界址未
    符，而經宜蘭縣宜蘭地政事務所派員於97年10月27日會同丙
    ○○與上開國有財產局北區辦事處宜蘭分處承辦人員為鑑界
    會勘，乙○○竟另基於恐嚇之犯意，而在系爭土地之鑑界現
    場，對在場之丙○○以「（以下為台語發音）相打、相殺也
    沒要緊…振作起來，打死人也沒要緊」、「打死人…我甘願
    去關，我副主席甘願不要作，沒有打死人，我絕對不會這樣
    罷休」等加害生命、身體之言語，對丙○○為恐嚇，使丙○
    ○心生畏懼致生危害於安全，心生恐懼、日月不安、無法入
    眠、心臟病、肝指數升高，左眼突然失明（經彰化基督教醫
    院診斷為視網膜摺皺病變），被告有違反民法第193條第1項
    、第195條第1項之規定。爰依侵權行為法律關係，請求被告
    賠償醫藥費、開刀費用及精神賠償共新台幣（下同）50萬元
    ，並請求被告拆屋還地。
(二)、爰為訴之聲明：1.被告應賠償原告50萬元，並自起訴狀繕本
    送達之翌日起至清償日止，按週年利率5%計算之利息。2.被
    告應將坐落宜蘭縣頭城鎮○○段441地號如附圖所示編號Ａ
    部分一層鐵皮屋及磁磚水泥地面積26.87平方公尺拆除，將
    土地返還原告。3.願供擔保，請准宣告假執行。
二、被告答辯則以：按附帶民事訴訟係因犯罪而受損之人請求回
    復其損害之程序，其請求之範圍，應依民法之規定，故附帶
    民事訴訟必限於起訴之犯罪事實侵害個人私權，致生損害者
    ，始得提起之（最高法院26年鄂附字第22號判例參照）。原
    告陳稱其因被告之恐嚇至日夜不安，無法入眠，心臟病、肝
    指數升高、左眼因視網膜摺皺病變失明。為心臟病之種類略
    可分為先天性心臟病及後天性心臟病，後天性心臟病又略可
    分為冠狀動脈粥樣硬化心臟病、高血壓心臟病、風濕性心臟
    病，其成因或為先天因素、或為高血壓、風濕、脂肪或膽固
    醇囤積過多於冠狀動脈內壁所致，與因恐嚇所生驚怖迥不相
    關。又肝指數升高的原因極多，最常見者為病毒性肝炎、酒
    精、藥物、肥胖、慢性疾病等。且肝指數升高不等於肝指數
    異常，肝指數異常亦不必然肝功能異常，故原告所稱肝指數
    升高，非惟必有損害發生之情，亦與被告恐嚇原告一事無相
    當因果關係。原告所稱其視網膜摺皺病變，應係視網膜正中
    央出血所引起，此亦與被告恐嚇原告毫無因果關係。綜上所
    述，原告所提出之心臟病、肝指數升高、視網膜摺皺病變，
    與被告竊佔、恐嚇並無相當因果關係，參前開判例意旨，應
    不得以附帶民事訴訟提起，甚為顯然。又不法侵害其他人格
    法益而情節重大者，被害人雖非財產上之損害，亦得請求賠
    償相當之金額，民法第195條第1項定有明文，被告雖有對原
    告告以「（台語發音）相打、相殺也沒要緊…振作起來，打
    死人也沒要緊」、「打死人…我甘願去關，我副主席甘願不
    要作，沒有打死人，我絕對不會這樣罷休」等語，惟該等氣
    憤之與在爭吵中極為常見，況原告本於宜蘭、南投等地有可
    供居住之所，故原告起訴狀所言因驚懼被告恐嚇之語，致有
    家歸不得等語顯屬誇飾之詞，是縱認被告有侵害原告其人格
    法益，情節也絕非重大，原告依本條請求被告賠償精神上損
    害，洵屬無據。至於原告請求拆屋還地部分，原告要拆就給
    他拆，但是裡面有神主牌，原告要自己處理。爰為答辯聲明
    ：請求駁回原告之訴。
三、本件兩造不爭執之事實，為系爭國有土地，已為原告丙○○
    向財政部國有財產局臺灣北區辦事處宜蘭分處所承租使用，
    租期至100年12月31日。被告基於意圖為自己不法之所有，
    於97年5月間，未經原告之同意，即在系爭土地上興建如附
    圖所示編號A，面積26.87平方公尺之1層鐵皮屋。原告屢向
    被告請求拆除，均遭其以系爭土地向來即為其所使用為由而
    拒絕拆除基於恐嚇之犯意，而在系爭土地之鑑界現場，對在
    場之原告以「（台語發音）相打、相殺也沒要緊…振作起來
    ，打死人也沒要緊」、「打死人…我甘願去關，我副主席甘
    願不要作，沒有打死人，我絕對不會這樣罷休」等加害生命
    、身體之言語，對丙○○為恐嚇之行為，此經本院調閱臺灣
    高等法院98年度上易字第2382號、本院98年度易字第318號
    判決、土地登記第二類謄本、財政部國有財產局臺灣北區辦
    事處宜蘭分處97年12月18日台財產北宜一字第097000 4951
    號函影本及國有基地租賃契約書影本等件可參，是上開事實
    ，自堪信為真實。
四、本件經本院整理，並為兩造所同意之爭點為：(一)、原告因被
    告之恐嚇行為受有之損害為若干？(二)、原告請求被告拆除系
    爭土地上如宜蘭地政事務所98年2月13日第266號複丈成果圖
    所示Ａ部分土地，是否有理由？茲審認如下：
(一)、按因故意或過失，不法侵害他人之權利者，負損害賠償責任
    。不法侵害他人之身體或健康者，對於被害人因此喪失或減
    少勞動能力或增加生活上之需要時，應負損害賠償責任。不
    法侵害他人之身體、健康、名譽、自由、信用、隱私、貞操
    ，或不法侵害其他人格法益而情節重大者，被害人雖非財產
    上之損害，亦得請求賠償相當之金額，民法第184條第1項前
    段、第193條第1項、第195條第1項前段分別定有明文。復按
    侵權行為損害賠償之債，須損害之發生與加害人之故意或過
    失加害行為間有相當因果關係，始能成立，所謂相當因果關
    係，係以行為人之行為所造成之客觀存在事實，依經驗法則
    ，可認通常均可能發生同樣損害之結果而言；如有此同一條
    件存在，通常不必皆發生此損害之結果，則該條件與結果並
    不相當，即無相當因果關係；不能僅以行為人就其行為有故
    意過失，即認該行為與損害間有相當因果關係，最高法院著
    有90年度台上字第772號判決可資參照。末按按當事人主張
    有利於己之事實者，就其事實有舉證之責任。民事訴訟法第
    277條定有明文。又按民事訴訟舉證責任之分配，旨在使提
    出有利於己之主張者，負有舉證證明其權利存在之事實，如
    無法積極舉證證明其權利存在，即應受不利之判斷。本件原
    告主張因被告之上開行為，致其心生恐懼、日月不安、無法
    入眠、心臟病、肝指數升高，左眼突然失明，並提出財團法
    人彰化基督教醫院診斷證明書及該院門診收據、竹山秀傳醫
    院診斷證明書及該院門診收據為佐，其醫療相關金額總計23
    ,099元。惟查，被告之侵權行為事實為竊佔、恐嚇，依常情
    而言尚不致造成有視網膜病變、高血壓、焦慮症、心臟病、
    肝功能異常等疾病，縱然有此可能，亦乏原告之積極舉證以
    證明被告之加害行為與上開疾病之發生有因果關係。從而，
    被告此部分之主張，尚屬無據。另原告請求精神慰撫金部分
    ，核本件被告犯為行為之主、客觀情狀、被告、兩造之年齡
    、社會地位及本院依職權調閱稅務電子閘門財產所得調件明
    細表所示兩造經濟狀況等情狀，綜合判斷之，應認原告請求
    之精神慰撫金以6萬元為適當，逾此部分，則屬無據，應予
    駁回。
(二)、按因故意或過失，不法侵害他人之權利者，負損害賠償責任
    ，民法第184條第1項前段定有明文，已如前述，而所謂權利
    ，係指既存法律所明認之權利。次按對於物有事實上管領力
    者，為占有人。質權人、承租人、受寄人、或基於其他類似
    之法律關係，對於他人之物為占有者，該他人為間接占有人
    。占有人其占有被侵奪者，得請求返還其占有物。分別為民
    法第940條、第941條、第962條所明定。以占有被侵奪為原
    因請求返還占有物，惟占有人始得為之。所謂占有，係指對
    於物有事實上管領力者而言，此觀民法第962條、第940條之
    規定自明。占有有被侵奪者，依民法第962條前段規定，其
    占有人固得請求返還其占有物，但所謂占有人，必就其占有
    物有事實上之管領力，否則，即使對於占有物有合法之權源
    ，亦不能本於占有請求返還。租賃物交付後，承租人於租賃
    關係存續中，有繼續占有其物而為使用收益之權利。故其占
    有被侵奪時，承租人自得對於無權占有之他人，行使其占有
    物返還請求權，此就民法第423條、第941條、第962條等規
    定觀之甚明。此分別經最高法院著有42年台上字第922號、
    64 年台上字第2026號、43年台上字第176號判例可資參照。
    是以，本件被告既有竊佔原告所承租之系爭國有土地如附圖
    所示A部分之行為，顯然侵害原告承租、占有系爭國有土地
    之權益，揆諸上開說明，原告請求拆屋還地，為有理由，應
    予准許。
五、綜上所述，原告依侵權行為損害賠償之法律關係，請求被告
    給付6萬元，及自起訴狀繕本送達被告之翌日起即98年7月4
    日（送達證書見附民卷第4頁）至清償日止，按法定利率即
    週年利率5%計算之利息，為有理由，應予准許；逾此部分，
    則屬無據，應予駁回。另原告請求被告應將坐落宜蘭縣頭城
    鎮○○段441地號如附圖所示編號A部分一層鐵皮屋及磁磚水
    泥地面積26.87平方公尺地上物拆除，將土地返還原告，為
    有理由，應併予准許。
六、原告聲明願供擔保，聲請宣告假執行，經核本件原告勝訴部
    分，所命給付之價額未逾50萬元（精神慰撫金6萬元＋竊佔
    土地面積26.87㎡×公告土地現值8,600元/㎡＝291,082元）
    ，依民事訴訟法第389條第1項第5款規定，應依職權宣告假
    執行，故原告此部分之聲請，核無必要，爰依職權為之。並
    依職權宣告被告預供擔保，而得免為假執行。至原告敗訴部
    分，其假執行之聲請已失其所依附，應併駁回之。
七、本件事證已臻明確，兩造其餘主張及攻擊防禦方法，經審酌
    後認對判決之結果不生影響，爰不一一論列，併此敘明。
八、訴訟費用負擔之依據：民事訴訟法第78條。
中    華    民    國    98    年    12    月    31    日
                  臺灣宜蘭地方法院民事庭
                      法  官  張軒豪
正本與原本無異。
如對本判決上訴，應於判決送達後20日內向本院提出上訴狀（須
附繕本）。
中    華    民    國    99    年    1     月    4     日
                      書記官  謝佩欣

司法院資訊處製作；財團法人民間司法改革基金會備份。
